---
title: "Trabalho de Estatística 02 - Análise de Correlação e Regressão Linear Simples"
author: "Pedro Manoel (119210706), Lucas Lima (119210396), Felipe Oliveira (119210148)"
date: "10/02/2023"
format: 
  pdf:
    toc: true
    toc-title: "Sumário"
    documentclass: scrreprt
---

# 1. Lendo e Analisando os dados

## 1.1. Importando bibliotecas/pacotes necessários

```{r}
#| label: install-packages
#| include: false

# install.packages("haven")
# install.packages('dplyr')
# install.packages('ggplot2')
# install.packages('lmtest')
# install.packages('GGally')
```

```{r}
#| label: load-packages
#| warning: false

library(haven)
library(dplyr)
library(ggplot2)
library(lmtest)
library(zoo)
library(GGally)
```

## 1.2. Carregando base de dados

```{r}
dados = read_dta("datasets/chdsmetric.dta")
```

## 1.3. Selecionandos as variáveis de interesse

```{r}
dados = 
  dados %>% 
  select(gestwks, mageyrs, mheightcm, bwtkg)

knitr::kable(head(dados), caption="Primeiras linhas da base de dados")
```

## 1.4. a) Análises Descritivas

### 1.4.1. Resumos estatísticos das variáveis

```{r}
summary(dados)
```

### 1.4.2. Boxplots para visualizar a distribuição dos dados

**Variável gestwks**

```{r}
ggplot(dados, aes(x = gestwks, y = factor(1))) +
  geom_boxplot() +
  xlab("Idade Gestacional (em Semanas)") +
  ylab("") +
  ggtitle("Boxplot da Distribuição da Idade Gestacional em Semanas")
```

Com base no boxplot acima, da Distribuição da idade Gestacional em Semanas, é possível interpretar que o boxplot é simétrico com 3(três) discrepantes superiores e 4(quatro) inferiores, ou seja, indica a existência de valores extremos na amostra, que podem impactar na análise dos dados, pois não seguem a mesma tendência da maioria dos dados que se encontra perto do segundo quartil que é a mediana. É importante avaliar sua influência antes de tomar decisões baseadas nas informações contidas no gráfico.

**Variável mageyrs**

```{r}
ggplot(dados, aes(x = mageyrs, y = factor(1))) +
  geom_boxplot() +
  xlab("Idade da Mãe (em Anos)") +
  ylab("") +
  ggtitle("Boxplot da Distribuição da Idade da Mãe")
```

Sobre o boxplot acima, da Distribuição da Idade da Mãe, é correto afirmar que o mesmo é simétrico e não possui discrepantes inferiores e apenas 1(um) discrepante superior, ou seja, indica a existência de valores extremos na amostra, que podem impactar na análise dos dados, pois não seguem a mesma tendência da maioria dos dados que se encontra perto do segundo quartil que é a mediana. É importante avaliar sua influência antes de tomar decisões baseadas nas informações contidas no gráfico.


**Variável mheightcm**

```{r}
ggplot(dados, aes(x = mheightcm, y = factor(1))) +
  geom_boxplot() +
  xlab("Altura da Mãe (em cm)") +
  ylab("") +
  ggtitle("Boxplot da Distribuição da Altura da Mãe")
```

Com base no boxplot acima, da Distribuição da Altura da Mãe, é possível interpretar que o boxplot é assimétrico positivo, ou seja, quando a linha da mediana está próxima ao primeiro quartil. Também é possível inferir que o boxplot possui 1(um) discrepante superior e 2(dois) discrepantes inferiores, isso indica a existência de valores extremos na amostra, que podem impactar na análise dos dados, pois não seguem a mesma tendência da maioria dos dados que se encontra perto do segundo quartil que é a mediana.

**Variável bwtkg**

```{r}
ggplot(dados, aes(x = bwtkg, y = factor(1))) +
  geom_boxplot() +
  xlab("Peso da Criança (em kg)") +
  ylab("") +
  ggtitle("Boxplot da Distribuição do peso da criança ao nascer")
```

Com base no boxplot acima, da Distribuição do peso da criança ao nascer, é possível interpretar que o boxplot é assimétrico negativo, ou seja, quando a linha da mediana está próxima ao terceito quartil. Também é possível inferir que o boxplot possui 5(cinco) discrepantes superiors e 4(quatro) inferiores, isso indica a existência de valores extremos na amostra, que podem impactar na análise dos dados, pois não seguem a mesma tendência da maioria dos dados que se encontra perto do segundo quartil que é a mediana.

### 1.4.3. Distribuição univariada para cada variável

**Variável gestwks**

```{r}
ggplot(data = dados, aes(x = gestwks)) + 
  geom_density(fill = "blue", alpha = 0.5) +
  ggtitle("Idade Gestacional em Semanas") +
  xlab("Idade Gestacional (em Semanas)") +
  ylab("Densidade")
```

**Variável mageyrs**

```{r}
ggplot(data = dados, aes(x = mageyrs)) + 
  geom_density(fill = "red", alpha = 0.5) +
  ggtitle("Idade da Mãe em Anos") +
  xlab("Idade da Mãe (em Anos)") +
  ylab("Densidade")
```

**Variável mheightcm**

```{r}
ggplot(data = dados, aes(x = mheightcm)) + 
  geom_density(fill = "green", alpha = 0.5) +
  ggtitle("Altura da Mãe em Centímetros") +
  xlab("Altura da Mãe (em cm)") +
  ylab("Densidade")
```

**Variável bwtkg**

```{r}
ggplot(data = dados, aes(x = bwtkg)) + 
  geom_density(fill = "purple", alpha = 0.5) +
  ggtitle("Peso da Criança ao Nascer em Quilogramas") +
  xlab("Peso da Criança ao Nascer (em kg)") +
  ylab("Densidade")
```

### 1.4.4. Dispersão bivariada para cada variável

**Variável gestwks**

```{r}
ggplot(dados, aes(x = gestwks, y = bwtkg)) + 
  geom_point() + 
  geom_smooth(method = "lm", formula = y ~ x, se = FALSE) + 
  labs(x = "Idade gestacional (em Semanas)", y = "Peso ao nascer (em kg)")
```

**Variável mageyrs**

```{r}
ggplot(dados, aes(x = mageyrs, y = bwtkg)) + 
  geom_point() + 
  geom_smooth(method = "lm",  formula = y ~ x, se = FALSE) + 
  labs(x = "Idade da mãe (em Anos)", y = "Peso ao nascer (em kg)")
```

**Variável mheightcm**

```{r}
ggplot(dados, aes(x = mheightcm, y = bwtkg)) + 
  geom_point() + 
  geom_smooth(method = "lm",  formula = y ~ x, se = FALSE) + 
  labs(x = "Altura da mãe (em cm)", y = "Peso ao nascer (em kg)")
```

### 1.4.5. Matriz de correlação entre as variáveis

A matriz de correlação mostra a relação linear entre as variáveis. Os valores na diagonal principal (1) indicam que a correlação entre uma variável e ela mesma é de 100%, o que é esperado.

As correlações entre as variáveis são medidas pelos valores fora da diagonal principal. Valores próximos a 1 indicam forte correlação positiva, valores próximos a -1 indicam forte correlação negativa e valores próximos a 0 indicam baixa ou nenhuma correlação linear.

```{r}
cor(dados)
```

## 1.5. b) Conclusões e analises sobre os resultados obtidos

**Matriz de scatterplot para todas as variáveis**

A matriz de scatterplot é uma representação visual que mostra a relação entre duas ou mais variáveis quantitativas. É composta por vários gráficos de dispersão bivariados, onde cada par de variáveis é plotado em um gráfico separado. Essa representação permite analisar rapidamente a relação entre todas as variáveis de interesse em um único gráfico, o que pode ser útil na investigação de relações entre variáveis em conjunto.

```{r}
pairs(dados
      [, c("gestwks", "mageyrs", "mheightcm", "bwtkg")], 
      pch = 21, 
      bg = c("blue", "red", "green", "yellow"))

ggpairs(dados)
```

Com base nas análises realizadas, é possível identificar algumas tendências na relação entre as variáveis gestwks (idade gestacional), mageyrs (idade da mãe) e mheightcm (altura da mãe) com a variável de resultado bwtkg (peso ao nascer).

A partir da matriz de correlação, dos scatterplots e dos demais gráficos, podemos ver que existe uma correlação positiva moderada entre o peso ao nascer da criança (bwtkg) e a idade gestacional (gestwks), com um valor de correlação de 0,43. Isso significa que, em geral, quanto maior a idade gestacional, maior é o peso ao nascer da criança.

Já a correlação entre a idade da mãe (mageyrs) e o peso ao nascer da criança (bwtkg) é muito baixa, com um valor de correlação de apenas 0,001. Isso sugere que a idade da mãe não tem uma influência significativa sobre o peso ao nascer da criança.

A altura da mãe (mheightcm) também tem uma correlação positiva moderada com o peso ao nascer da criança (bwtkg), com um valor de correlação de 0,20. Isso indica que, em geral, quanto maior a altura da mãe, maior é o peso ao nascer da criança.

Em conclusão, o fator mais relevante ou que melhor pode prever o peso ao nascer da criança é a idade gestacional (gestwks), seguido pela altura da mãe (mheightcm). A idade da mãe (mageyrs) parece ter uma influência muito baixa sobre o peso ao nascer da criança.

**Gráfico de dispersão com curva lowess entre gestwks e bwtkg**

```{r}
ggplot(data = dados, aes(x = gestwks, y = bwtkg)) +
  geom_point() +
  geom_smooth(method = "loess", formula = y ~ x) +
  ggtitle("Gráfico de Dispersão entre gestwks e bwtkg com Curva Lowess") +
  xlab("Idade Gestacional (em Semanas)") +
  ylab("Peso ao Nascer (em kg)")
```

# 2. Análises de Regressão Linear Simples completas

### 2.1. Modelo de regressão linear simples para gestwks

**Modelo**

```{r}
model1 <- lm(bwtkg ~ gestwks, data = dados)
summary(model1)
```

**Análise do Modelo**

-   **R-squared:** 0.1814, indica que aproximadamente 18% da variação na variável dependente bwtkg pode ser explicada pelo modelo de regressão linear simples com gestwks como variável independente.

-   **Coeficiente da variável independente gestwks:** 0.112530, significa que a cada semana a mais de gestação, o peso ao nascer é previsto aumentar em aproximadamente 0,1125 kg.

-   **p-value:** < 2.2e-16, indica que a relação entre gestwks e bwtkg é estatisticamente significativa.

**Calculando Intervalo de confiança**

```{r}
confint1 <- confint(model1)
confint1
```

Intervalo de confiança de 0.09450691 a 0.1305536, siguinifica que o valor mínimo previsto é 0.09450691 e o valor máximo previsto é 0.1305536. Isso significa que, com 95% de confiança, o verdadeiro valor do coeficiente está entre esses dois valores.

**Verificando a linearidade**

```{r}
shapiro.test(model1$residuals)
```

O teste de Shapiro-Wilk de normalidade sugere que não há evidências suficientes para rejeitar a hipótese de que os resíduos sejam normais, já que o p-valor é de 0,2848, o que é maior que o nível de significância convencional de 0,05. Portanto, a linearidade não é rejeitada com base nesse teste, mas ela pode ser comprovada ao abservar o gráfico de dispersão bivariada dá variável gestwks onde é possível observar uma tendência clara de crescimento.

**Verificando a homocedasticidade**

```{r}
bptest(model1)
```

O teste studentized Breusch-Pagan apresentou um p-value de 0,1326, o que é maior que o nível de significância de 0,05, sugerindo que não há evidências contra a hipótese de homocedasticidade. Isso indica que a variação dos resíduos é constante ao longo da série temporal

**Verificando a normalidade dos resíduos**

```{r}
shapiro.test(model1$residuals)
```

O teste Shapiro-Wilk de normalidade dos resíduos apresentou um p-value de 0,2848, o que é maior que o nível de significância de 0,05, sugerindo que não há evidências contra a hipótese de que os resíduos sejam normalmente distribuídos. Isso indica que a distribuição dos resíduos é consistente com a normalidade.

**Verificando a independência dos erros**

```{r}
dwtest(model1)
```

O teste Durbin-Watson apresentou um p-value de 0,5936, o que é maior que o nível de significância de 0,05, sugerindo que não há evidências contra a hipótese de independência dos erros. Isso indica que os erros são independentes uns dos outros, o que é uma suposição importante para a validade dos resultados do modelo.

### 2.2. Modelo de regressão linear simples para mageyrs

**Modelo**

```{r}
model2 <- lm(bwtkg ~ mageyrs, data = dados)
summary(model2)
```

**Análise do Modelo**

-   **R-squared:** 9.201e-07, indica que aproximadamente 0% da variação na variável dependente bwtkg pode ser explicada pelo modelo de regressão linear simples com mageyrs como variável independente.

-   **Coeficiente da variável independente mageyrs:** 8.699e-05, significa que a cada ano a mais de idade da mãe, o peso ao nascer é previsto aumentar em aproximadamente 0,000087 kg.

-   **p-value:** 0.98, indica que a relação entre mageyrs e bwtkg não é estatisticamente significativa.

**Calculando Intervalo de confiança**

```{r}
confint2 <- confint(model2)
confint2
```

Intervalo de confiança de -0.006751352 a 0.006925325, significa que o valor mínimo previsto é -0.006751352 e o valor máximo previsto é 0.006925325. Isso significa que, com 95% de confiança, o verdadeiro valor do coeficiente está entre esses dois valores.

**Verificando a linearidade**

```{r}
shapiro.test(model2$residuals)
```

O teste Shapiro-Wilk de normalidade sugere que não há evidências suficientes para rejeitar a hipótese de que os resíduos sejam normais, com um p-valor de 0,1325, maior que o nível de significância de 0,05. Assim, a linearidade não é rejeitada por este teste, no entanto, conclui-se que não é linear pois ao abservar o gráfico de dispersão bivariada dá variável mageyrs é posspivel observar que não existe uma tendência clara de crescimento ou decréscimo.

**Verificando a homocedasticidade**

```{r}
bptest(model2)
```

O teste studentized Breusch-Pagan apresentou um p-value de 0,556, o que é maior que o nível de significância de 0,05, sugerindo que não há evidências contra a hipótese de homocedasticidade. Isso indica que a variação dos resíduos é constante ao longo da série temporal.

**Verificando a normalidade dos resíduos**

```{r}
shapiro.test(model2$residuals)
```

O teste Shapiro-Wilk de normalidade dos resíduos apresentou um p-value de 0,1325, o que é maior que o nível de significância de 0,05, sugerindo que não há evidências contra a hipótese de que os resíduos sejam normalmente distribuídos. Isso indica que a distribuição dos resíduos é consistente com a normalidade.

**Verificando a independência dos erros**

```{r}
dwtest(model2)
```

O teste Durbin-Watson apresentou um p-value de 0,4279, o que é maior que o nível de significância de 0,05, sugerindo que não há evidências contra a hipótese de independência dos erros. Isso indica que os erros são independentes uns dos outros, o que é uma suposição importante para a validade dos resultados do modelo.

### 2.3. Modelo de regressão linear simples para mheightcm

**Modelo**

```{r}
model3 <- lm(bwtkg ~ mheightcm, data = dados)
summary(model3)
```

**Análise do Modelo**

-   **R-squared:** 0.04102, indica que aproximadamente 4.1% da variação na variável dependente bwtkg pode ser explicada pelo modelo de regressão linear simples com mheightcm como variável independente.

-   **Coeficiente da variável independente mheightcm:** 0.015910, significa que a cada centímetro a mais na altura da mãe, o peso ao nascer é previsto aumentar em aproximadamente 0.015910 kg.

-   **p-value:** 9.97e-08, indica que a relação entre mheightcm e bwtkg é estatisticamente significativa, com p-value menor que 0.05.

**Calculando Intervalo de confiança**

```{r}
confint3 <- confint(model3)
confint3
```

Intervalo de confiança de 0.01010959 a 0.02171057, significa que o valor mínimo previsto é 0.01010959 e o valor máximo previsto é 0.02171057. Isso significa que, com 95% de confiança, o verdadeiro valor do coeficiente está entre esses dois valores.

**Verificando a linearidade**

```{r}
shapiro.test(model3$residuals)
```

O teste de Shapiro-Wilk de normalidade dos resíduos apresentou um p-value de 0,2048, o que é maior que o nível de significância convencional de 0,05. Isso sugere que não há evidências suficientes para rejeitar a hipótese de que os resíduos sejam normais, mas ela pode ser comprovada ao abservar o gráfico de dispersão bivariada dá variável mheightcm onde é posspivel observar uma tendência leve de crescimento.

**Verificando a homocedasticidade**

```{r}
bptest(model3)
```

O teste studentized Breusch-Pagan apresentou um p-value de 0,6318, o que é maior que o nível de significância de 0,05, sugerindo que não há evidências contra a hipótese de homocedasticidade. Isso indica que a variação dos resíduos é constante ao longo da série temporal.

**Verificando a normalidade dos resíduos**

```{r}
shapiro.test(model3$residuals)
```

O teste Shapiro-Wilk de normalidade dos resíduos apresentou um p-value de 0,2848, o que é maior que o nível de significância de 0,05, sugerindo que não há evidências contra a hipótese de que os resíduos sejam normalmente distribuídos. Isso indica que a distribuição dos resíduos é consistente com a normalidade.

**Verificando a independência dos erros**

```{r}
dwtest(model3)
```

O teste Durbin-Watson apresentou um p-value de 0,6804, o que é maior que o nível de significância de 0,05, sugerindo que não há evidências contra a hipótese de independência dos erros. Isso indica que os erros são independentes uns dos outros, o que é uma suposição importante para a validade dos resultados do modelo.

### 2.4. Conclusões gerais sobre os resultados dos modelos

De acordo com os resultados dos 3 modelos, o fator mais relevante/associado que pode melhor prever a variável dependente "bwtkg" é "gestwks". Isso porque o coeficiente "gestwks" apresenta o maior valor de t (12.259) e o menor p-valor (menor que 2.2x10^-16) em comparação com os outros fatores "mageyrs" e "mheightcm". Além disso, o modelo com "gestwks" como variável explicativa apresenta o maior valor de R-quadrado ajustado (0,1802).

### 2.5. Desenvolvendo algumas previsões

**Qual seria o peso da criança ao nascer esperado para uma gestação de 24 semanas?**

```{r}
gestwks_new <- 24
predict(model1, newdata = data.frame(gestwks = gestwks_new))
```

A previsão acima indica que, utilizando o modelo 1, o valor previsto da variável dependente "bwtkg" é de 1.634537 kg quando considerada uma gestação de 24 semanas. Isso significa que, segundo esse modelo, é esperado que um bebê nasça com cerca de 1.63 kg caso a gestação dure 20 semanas. Cabe ressaltar que essa previsão é baseada nas relações entre as variáveis presentes no modelo e não leva em conta outras informações importantes que possam influenciar o peso ao nascer.

**Qual seria o peso da criança ao nascer esperado para uma criança nascida de uma mãe com idade de 22 anos?**

```{r}
mageyrs_new = 22
predict(model2, newdata = data.frame(mageyrs = mageyrs_new))
```

A previsão acima indica que, utilizando o modelo 2, o valor previsto da variável dependente "bwtkg" é de 3.40887 kg quando considerado que a mãe possui 22 anos de idade. Isso significa que, segundo esse modelo, é esperado que um bebê nasça com cerca de 3.41 kg caso a mãe possua 22 anos de idade. Cabe ressaltar que essa previsão é baseada nas relações entre as variáveis presentes no modelo e não leva em conta outras informações importantes que possam influenciar o peso ao nascer.

**Qual seria o peso da criança ao nascer esperado para uma criança nascida de uma mãe com altura de 1.73 m?**

```{r}
mheightcm_new <- 173
predict(model3, newdata = data.frame(mheightcm = mheightcm_new))
```

A previsão acima indica que, utilizando o modelo 3, o valor previsto da variável dependente "bwtkg" é de 3.557776 kg quando considerado que a mãe possui 1.73cm de altura. Isso significa que, segundo esse modelo, é esperado que um bebê nasça com cerca de 3.56 kg caso a mãe possua 1.73cm de altura. Cabe ressaltar que essa previsão é baseada nas relações entre as variáveis presentes no modelo e não leva em conta outras informações importantes que possam influenciar o peso ao nascer.
