---
title: "Trabalho de Estatística 01 - Análise Exploratória de Dados (AED)"
author: "Pedro Manoel (119210706), Lucas Lima (119210396), Felipe Oliveira (119210148)"
date: "05/12/2022"
format: 
  pdf:
    toc: true
    toc-title: "Sumário"
    documentclass: scrreprt
---

# 1. Contexto

Uma loja de varejo localizada nos Estados Unidos (EUA), decidiu realizar um estudo estatístico sobre as suas vendas no período de 2015 a 2018, com o objetivo de utilizar esse estudo como apoio na tomada de decisões executivas/comerciáis para o ano de 2019. Com isso, ela elencou alguns dados especificos que gostaria de ter no referido estudo, bem como algumas hipóteses que ela gostaria que fosse verificada e documentada.

Os dados específicos elencados pela loja foram:

-   Qual é o total de vendas por dia, mês e ano
-   Qual é a média e o desvio padrão das vendas por dia, mês e ano
-   Qual é o tipo de envio mais utilizado nas vendas por mês e ano
-   Quais as dez cidades e estados que possuem o maior valor de vendas e qual foi a categoria de produto mais vendida

As hipóteses levantadas pela loja foram:

-   (1) As vendas mensais da categoria Technology são maiores que as da categoria Office Supplies

-   (2) O valor das vendas mensais no ano de 2018 pode ser considerada proviniente de uma distribuição Normal

-   (3) O estado onde a venda foi realizada afeta o seu valor

# 2. Levantamentos do estudo estatístico

## 2.1. População

-   **Qual:** Todas as vendas da super loja nos anos de 2015 a 2018

-   **Tipo:** Finita

## 2.2. Variáveis

-   Data da venda (Dia, Mês, Ano)
    -   **Tipo:** Qualitativa Ordinal
-   Tipo de envio
    -   **Tipo:** Qualitativa Nominal
-   Estado da venda
    -   **Tipo:** Qualitativa Nominal
-   Cidade da venda
    -   **Tipo:** Qualitativa Nominal
-   Categoria do produto
    -   **Tipo:** Quantitativa Nominal
-   Valor da venda
    -   **Tipo:** Quantitativa Contínua

## 2.3. Objetivos

-   **Geral:** Tem-se como objetivo geral a utilização do estudo estatístico para a tomada de decisões executivas/comerciáis para o ano de 2019 da loja.
-   **Específicos:** Tem-se como objetivos específicos o levantamento de dados elencados pela loja e a verificação e documentação de hipóteses tembém levantados pela loja.

## 2.4. Foi necessário a coleta de uma amostra?

Não. O presente estudo foi realizado com a população por completa, ou seja, utilizou-se de um censo no lugar de uma amostra. Dessa forma, toda e qualquer informação/dado gerado pelo presente estudo extraído da população é um parâmetro.

Contudo, para os testes de hipóteses assumimos que os dados são provenientes de uma amostra e que para todo teste de hipótese temos como nível de significância 0.05

# 3. Tratamentos da base de dados

## 3.1. Instalando bibliotecas/pacotes necessários

```{r}
#| label: install-packages
#| include: false

# install.packages('dplyr')
# install.packages('DataExplorer')
# install.packages('ggplot2')
# install.packages('lsr')
# install.packages("lubridate")
# install.packages("nortest")
```

```{r}
#| label: load-packages
#| warning: false

library(lubridate)
library(dplyr)
library(DataExplorer)
library(ggplot2)
library(nortest)
```

**Paleta de cores**

```{r}
Backgroundv="#282a36"	
Current_Line="#44475a"	
Foreground="#f8f8f2"	
Comment="#6272a4"	
Cyan="#8be9fd"	
Green="#50fa7b"	
Orange="#ffb86c"	
Pink="#ff79c6"	
Purple="#bd93f9"	
Red="#ff5555"	
Yellow="#f1fa8c"
```

## 3.2. Carregando base de dados

```{r}
dados = read.csv("datasets/data.csv")
```

## 3.3. Visualizando informações sobre a base de dados

**Número de linhas e colunas**

```{r}
dim(dados)
```

Como pode ser visualizado acima temos uma população de tamanho 9800 e 18 varíaveis

**Nome das colunas**

```{r}
names(dados)
```

Dessas colunas(variáveis) vamos utilizar somente

-   **Order.Date** (Data da venda)
-   **Ship.Mode** (Tipo de envio)
-   **State** (Estado da venda)
-   **City** (Cidade da venda)
-   **Category** (Categoria do produto)
-   **Sales** (Valor da venda)

## 3.4. Manipulando base de dados para o estudo

**Selecionandos as variáveis de interesse**

```{r}
dados = 
  dados %>% 
  select(Order.Date, Ship.Mode, State, City, Category, Sales)

knitr::kable(head(dados), caption="Primeiras linhas da base de dados")
```

**Buscando por valores ausentes (NAs, zeros, etc) com o pacote "DataExplorer"**

**Detalhes**

-   O parâmetro **group** da função categoriza a variável de acordo com os limites superiores estipulados

```{r}
plot_missing(dados,
             title="Porcentagem de valores ausentes nas variáveis",
             group = list(Bom = 0.05, Ok = 0.4, Ruim = 0.8, Remover = 1))

```

Como pode ser visualizado acima não existe valores ausentes na base de dados para as variáveis utilizadas.

**Transformação dos dados**

Para melhorar o processamento e facilitar nas operações estátisticas, devemos separar a coluna **Order.Data** em três novas colunas **Day**, **Month** e **Year**

```{r}
dados = 
  dados %>% 
  mutate(
    Day = day(dmy(Order.Date)), 
    Month = month(dmy(Order.Date), label = TRUE), 
    Year = year(dmy(Order.Date)), 
    Order.Date = NULL
  )

knitr::kable(head(dados), caption="Primeiras linhas da base de dados")
```

# 4. Calculando o total de vendas por dia, mês e ano

## 4.1. Por dia

```{r}
soma_dia = 
  dados %>% 
  group_by(Day) %>% 
  summarise(Sum = sum(Sales))
```

**Tabela**

```{r}
knitr::kable(soma_dia, caption="Soma das vendas por dia")
```

**Gráfico**

```{r}
ggplot(soma_dia, aes(x=Day, y=Sum, label=Day)) +
geom_bar(stat = "identity", width = 0.4, fill = Comment) +
geom_label()
```

## 4.2. Por mês

```{r}
soma_mes = 
  dados %>% 
  group_by(Month) %>% 
  summarise(Sum = sum(Sales))
```

**Tabela**

```{r}
knitr::kable(soma_mes, caption="Soma das vendas por mês")
```

**Gráfico**

```{r}
ggplot(soma_mes, aes(x=Month, y=Sum, label=round(Sum))) +
geom_bar(stat = "identity", width = 0.8, fill = Comment) +
geom_label()
```

## 4.3. Por ano

```{r}
soma_ano = 
  dados %>% 
  group_by(Year) %>% 
  summarise(Sum = sum(Sales))
```

**Tabela**

```{r}
knitr::kable(soma_ano, caption="Soma das vendas por ano")
```

**Gráfico**

```{r}
ggplot(soma_ano, aes(x=Year, y=Sum, label=round(Sum))) +
geom_bar(stat = "identity", fill = Comment) +
geom_label()
```

# 5. Calculando a média e o desvio padrão das vendas por dia, mês e ano

## 5.1. Média

### 5.1.1. Por dia

```{r}
media_dia = 
  dados %>% 
  group_by(Day) %>% 
  summarise(Mean = mean(Sales))
```

**Tabela**

```{r}
knitr::kable(media_dia, caption="Média das vendas por dia")
```

**Gráfico**

```{r}
ggplot(media_dia, aes(x=Day, y=Mean, label=Day)) +
geom_bar(stat = "identity", width = 0.4, fill = Red) +
geom_label()
```

### 5.1.2. Por mês

```{r}
media_mes = 
  dados %>% 
  group_by(Month) %>% 
  summarise(Mean = mean(Sales))
```

**Tabela**

```{r}
knitr::kable(media_mes, caption="Média das vendas por mês")
```

**Gráfico**

```{r}
ggplot(media_mes, aes(x=Month, y=Mean, label=round(Mean))) +
geom_bar(stat = 'identity', fill = Red) +
geom_label() 
```

### 5.1.3. Por ano

```{r}
media_ano = 
  dados %>% 
  group_by(Year) %>% 
  summarise(Mean = mean(Sales))
```

**Tabela**

```{r}
knitr::kable(head(media_ano), caption="Média das vendas por ano")
```

**Gráfico**

```{r}
ggplot(media_ano, aes(x=Year, y=Mean, label=round(Mean))) +
geom_bar(stat = 'identity', fill = Red) +
geom_label()  
```

## 5.2. Desvio padrão

### 5.2.1. Por dia

```{r}
sd_dia = 
  dados %>% 
  group_by(Day) %>% 
  summarise(Sd = sd(Sales))
```

**Tabela**

```{r}
knitr::kable(sd_dia, caption="Desvio padrão das vendas por dia")
```

**Gráfico**

```{r}
ggplot(sd_dia, aes(x=Day, y=Sd, label=Day)) +
geom_bar(stat = "identity", width = 0.4, fill = Purple) +
geom_label()
```

### 5.2.2. Por mês

```{r}
sd_mes = 
  dados %>% 
  group_by(Month) %>% 
  summarise(Sd = sd(Sales))
```

**Tabela**

```{r}
knitr::kable(sd_mes, caption="Desvio padrão das vendas por mês")
```

**Gráfico**

```{r}
ggplot(sd_mes, aes(x=Month, y=Sd, label=round(Sd))) +
geom_bar(stat = "identity", fill = Purple) +
geom_label()
```

### 5.2.3. Por ano

```{r}
sd_ano = 
  dados %>% 
  group_by(Year) %>% 
  summarise(Sd = sd(Sales))
```

**Tabela**

```{r}
knitr::kable(sd_ano, caption="Desvio padrão das vendas por ano")
```

**Gráfico**

```{r}
ggplot(sd_ano, aes(x=Year, y=Sd, label=round(Sd))) +
geom_bar(stat = "identity", fill = Purple) +
geom_label()
```

# 6. Verificando o tipo de envio mais utilizado nas vendas por mês e ano

## 6.1. Por mês

**Total de envios de cada tipo por mês**

```{r}
envio_mes = 
  dados %>% 
  group_by(Month, Ship.Mode) %>% 
  summarise(Count = n(), .groups = 'drop_last')

knitr::kable(envio_mes, caption="Total de envios de cada tipo por mês")
```

**Envio mais utilizado por mês**

```{r}
envio_mes = 
  dados %>% 
  group_by(Month, Ship.Mode) %>% 
  summarise(Count = n(), .groups = 'drop_last') %>% 
  filter(Count == max(Count))

knitr::kable(envio_mes, caption="Envio mais utilizado por mês")
```

## 6.2. Por ano

**Total de envios de cada tipo por ano**

```{r}
envio_ano = 
  dados %>% 
  group_by(Year, Ship.Mode) %>% 
  summarise(Count = n(),.groups = 'drop_last')

knitr::kable(envio_ano, caption="Total de envios de cada tipo por ano")
```

**Envio mais utilizado por ano**

```{r}
envio_ano = 
  dados %>% 
  group_by(Year, Ship.Mode) %>% 
  summarise(Count = n(), .groups = 'drop_last') %>% 
  filter(Count == max(Count))

knitr::kable(envio_ano, caption="Envio mais utilizado por ano")
```

# 7. Verificando as dez cidades e estados que possuem o maior valor de vendas e qual foi a categoria de produto mais vendida

## 7.1. Por estado

```{r}
compras_estado = 
  dados %>% 
  group_by(State, Category) %>% 
  summarise(Sum=sum(Sales), .groups = 'drop_last') %>% 
  filter(Sum == max(Sum)) %>% 
  arrange(desc(Sum)) %>% 
  head(10)

knitr::kable(compras_estado, caption="10 estados com maiores vendas")
```

## 7.2. Por cidade

```{r}
compras_cidade = 
  dados %>% 
  group_by(City, Category) %>% 
  summarise(Sum=sum(Sales), .groups = 'drop_last') %>% 
  filter(Sum == max(Sum)) %>% 
  arrange(desc(Sum)) %>% 
  head(10)

knitr::kable(compras_cidade, caption="10 cidades com maiores vendas")
```

# 8. Verificando as hipóteses leventadas

## 8.1. 1º Hipótese

>As vendas mensais da categoria Technology são maiores que as da categoria Office Supplies

Assumindo que

$\mu_1$ É a média de vendas mensais da categoria Technology

$\mu_2$ É a média de vendas mensais da categoria Office Supplies


Temos:

$h0: \mu_1 = \mu_2$ (Hipótese nula)

$h1: \mu_1 > \mu_2$ (Hipótese alternativa)

**Testando a normalidade das vendas mensais da categoria Technology**

```{r}
vendas_cat_tec = 
  (
    dados %>% 
    filter(Category == "Technology") %>%
    group_by(Month) %>%
    summarise(Sales = sum(Sales))
  )$Sales

shapiro.test(vendas_cat_tec) 
```

Como p-value = 0.5559 e 0.5559 > 0.05 então há evidência estátistica para comprovar que as vendas mensais da categoria Technology seguem uma distribuição normal

**Testando a normalidade das vendas mensais da categoria Office Supplies**

```{r}
vendas_cat_off = 
  (
    dados %>% 
    filter(Category == "Office Supplies") %>%
    group_by(Month) %>%
    summarise(Sales = sum(Sales))
  )$Sales

shapiro.test(vendas_cat_off) 
```

Como p-value = 0.0574 e 0.0574 > 0.05 então há evidência estátistica para comprovar que as vendas mensais da categoria Office Supplies seguem uma distribuição normal

Como ambas as vendas seguem uma distribuição normal podemos aplicar o test t de Student

**Executando o teste t de Student**

```{r}
result = t.test(vendas_cat_tec, vendas_cat_off, alternative = "greater")
```

Utilizamos a função t.test do R, especificando a opção "alternative = 'greater'" para indicar que estamos interessado em testar a hipótese de que a média das vendas mensais da Categoria Technology é maior que as da Categoria Office Supplies. O resultado da função incluira o p-valor, que é uma medida da evidência contra a hipótese nula. Se o p-valor for menor do que o nível de significância estabelecido previamente (0.05), podemos concluir com um nível de confiança adequado que as vendas da Categoria Technology são maiores que as vendas da Categoria Office Supplies. Se o p-valor for maior do que o nível de significância, não podemos rejeitar a hipótese nula e devemos concluir que as vendas das duas categorias são iguais.

**Observando o resultado e definindo uma conclusão**

```{r}
result
```

Resultados: 

O resultado do teste mostra que o p-valor é de 0.2072, o que significa que não há evidências suficientes para rejeitar a hipótese nula. Isso é reforçado pelo intervalo de confiança de 95% que inclui o valor zero (-10835,18 a Inf). Com base nesse resultado, não podemos concluir com certeza que a média das vendas mensais da categoria Technology é maior que a média das vendas mensais da categoria Office Supplies.

## 8.2. 2º Hipótese

>O valor das vendas mensais no ano de 2018 pode ser considerada proveniente de uma distribuição Normal.

Assumindo que $X$ é o valor das vendas mensais, temos:

$h0: X = N\left ( \mu, \ \sigma^{2} \right )$ (Hipótese nula)

$h1: X \neq N\left ( \mu, \ \sigma^{2} \right )$ (Hipótese alternativa)

**Calculando o valor das vendas mensais do ano de 2018**

```{r}
vendas_mes_2018 = 
  dados %>% 
  filter(Year == '2018') %>% 
  group_by(Month) %>% 
  summarise(Sum = sum(Sales))

knitr::kable(vendas_mes_2018, caption="Vendas mensais em 2018")
```

**Executando o teste Shapiro-Wilk**

```{r}
shapiro.test(vendas_mes_2018$Sum)
```

**Observando o resultado e definindo uma conclusão**

O resultado do teste mostra que o p-valor é de 0.6224, o que significa que não há evidências suficientes para rejeitar a hipótese nula de que os valores das vendas mensais em 2018 seguem uma distribuição Normal. Isso é reforçado pelo valor W de 0.949, que é um indicador da aproximação da amostra à distribuição Normal. Valores próximos de 1 indicam que a amostra está mais próxima da distribuição Normal.

Com base nesse resultado, podemos concluir que os valores das vendas mensais em 2018 seguem uma distribuição Normal.

**Visualizando o gráfico de distribuição das vendas mensais em 2018**

```{r}
vendas = vendas_mes_2018$Sum

mu <- mean(vendas)
sigma <- sd(vendas)

x <- seq(min(vendas), max(vendas), length.out = 100)
y <- dnorm(x, mean = mu, sd = sigma)

df <- data.frame(x = x, y = y)



ggplot(df, aes(x = x, y = y), xlab("sdfl")) + 
  geom_line(colour = "blue", linewidth = 2) +
  labs(
    title = "Distribuição do valor das vendas mensais em 2018", 
    x = "Vendas", y = "Frequência"
  )
```
## 8.3. 3º Hipótese

>O estado onde a venda foi realizada afeta o seu valor

Assuminfo que, $\mu_1,\mu_2,...,\mu_n$ são os valores médios das vendas para cada tipo de envio, temos: 

$h0: \mu_1 = \mu_2 = ... = \mu_n$ (Hipótese nula)

$h1:$ Pelo menos uma das $\mu_i$ é diferente de outra $\mu_j$ (Hipótese alternativa)

Para fazer um teste de hipótese de que o estado afeta o valor das vendas em R, vamos utilizar uma análise de variância (ANOVA). A ANOVA é um método estatístico que permite comparar a média de uma variável dependente (no nosso caso, o valor da venda) entre dois ou mais grupos de uma variável independente (no nosso caso, o estado onde ocorreu a venda).

**Transformando o estado em uma variável categórica**
```{r}
dados$Ship.Mode <- as.factor(dados$Ship.Mode)
```

**Ajustando um modelo de ANOVA**

Temos como variável dependente "Sales" e a variável independente é "Ship.Mode"

```{r}
modelo <- aov(Sales ~ Ship.Mode, data = dados)
```


**Executando o teste de comparação múltipla de Tukey**
```{r}
TukeyHSD(modelo)
```
**Observando o resultado e definindo uma conclusão**

O resultado mostra as diferenças entre os valores médios das vendas para cada par de tipos de envio (por exemplo, "Same Day" versus "First Class") e os intervalos de confiança para essas diferenças. O p-valor ajustado mostra a probabilidade de que os resultados observados sejam devidos ao acaso, dado que a hipótese nula é verdadeira.

No caso deste exemplo, o p-valor ajustado para todas as comparações é maior do que o nível de significância que escolhemos (0.05). Isso significa que não podemos rejeitar a hipótese nula, ou seja, não podemos concluir que há uma diferença significativa entre os valores médios das vendas para os diferentes tipos de envio.

# 9. Conclusão

Por meio da análise , foi possível identificar que houve um crescimento de aproximadamente 250 mil vendas durante os 4 anos. Há um maior número de vendas nos meses de Novembro e Dezembro, devido a uma grande quantidade de datas comemorativas e feriados nos EUA durante esse período. Além disso, Março é o mês onde tem a maior variabilidade e média de vendas mensais durante os anos de 2015 a 2018. Portanto é fundamental que a loja, busque estratégias para que o número de vendas se mantenha constante, a fim de mitigar os riscos.

Além do mais, dentre os dez estados que possuem a maior receita de vendas na loja, oito possuem tecnologia como a principal categoria de produto. Dito isso, é necessário traçar planejamentos de marketing e disposição dos produtos dentro da loja para maximizar o faturamento dessa categoria.

Ja no que diz respeito às hipóteses, foi possível identificar que não podemos concluir com certeza que as vendas mensais da categoria Technology é maior que as da categoria Office Supplies, e concluir que as vendas mensais no ano de 2018 seguem uma distribuição normal e que não podemos concluir que O estado onde a venda foi realizada afeta o seu valor.

# 10. Referências

SOUSA, Nuno. Visualização de dados e testes de hipóteses com R: uma breve abordagem prática. 2018

WICKHAM, Hadley; CHANG, Winston; WICKHAM, Maintainer Hadley. Package ‘ggplot2’. Create elegant data visualisations using the grammar of graphics. Version, v. 2, n. 1, p. 1-189, 2016.

BOLFARINE, Heleno; SANDOVAL, Mônica Carneiro. Introdução à inferência estatística. SBM, 2001.
