---
title: "lista 01 (Conceitos Básicos / Introdução à Estatística)"
author: "Pedro Manoel Herminio Alves - 119210706"
date: "16/10/2022"
format: html
---

# Questão 01

A distribuição de frequência é um arranjo de valores que uma ou mais variáveis tomam em uma amostra. Cada entrada na tabela contém a frequência ou a contagem de ocorrências de valores dentro de um grupo ou intervalo específico, e deste modo, a tabela resume a distribuição dos valores da amostra.

## Exemplo

Conjunto de idades (em anos): $$
\begin{matrix} 
12 \quad 14 \quad 18 \\  
14 \quad 12 \quad 18 \\  
18 \quad 20 \quad 18 \\  
17 \quad 19 \quad 20 \\
20 \quad 14 \quad 19 
\end{matrix}
$$

Tabela de distribuição para a variável IDADE (em anos)

| IDADE (em anos) | Freq. Absoluta | Freq. Relativa | Porcentagem |
|-----------------|----------------|----------------|-------------|
| 12              | 2              | 0,1333         | 13,33%      |
| 14              | 3              | 0,2000         | 20,00%      |
| 17              | 1              | 0,0667         | 6,67%       |
| 18              | 4              | 0,2667         | 26,67%      |
| 19              | 2              | 0,1333         | 13,33%      |
| 20              | 3              | 0,2000         | 20,00%      |
| **Total**       | 15             | 1              | 100%        |

# Questão 02

Uma **variável aleatória** é nada mais que uma função que mapeia os resultados de um processo estocástico (aleatório) em valores numéricos.

Como exemplo podemos imaginar um **experimento aleatório** simples como lançar uma moeda honesta, os possíveis resultados podem ser $\Omega = \left \{ cara, coroa \right \}$, o conjunto de todos os possíveis resultados de um experimento aleatório é chamado do espaço amostral $\Omega$. Agora imagine uma função qualquer que transformem os resultados em um valor numérico, como por exemplo, **número de coroas**, note que deste experimento podemos ter dois resultados, cara ou coroa, sendo o número de coroas, **0** ou **1**.

Assim $X$ é a variável aleatória que traduz todos os resultados do experimento aleatório em números $x$.

A notação usual é, a letra maiúscula $X$ representa a variável aleatória, e $x$ representa o valor numérico.

# Questão 03

As variáveis aleatórias podem ser classificadas como **discreta** ou **contínua**.

**Variável aleatória discreta** - são aquelas que os resultados são frutos de **contagem**

-   *Exemplo*: Número de filhos, número de sucessos em $n$ tentativas,...

**Variável aleatória contínua** - são aquelas que os resultados são frutos de **mensuração**

-   *Exemplo*: massa (kg) do objeto , altura (m) do indivíduo, idade, temperatura, diâmetro da peça, ...

# Questão 04

**Função ou distribuição de probabilidade** de uma experiência aleatória é a função que a cada evento possível faz corresponder a probabilidade do evento ocorrer.

## Exemplo

Considere o experimento do lançamento de duas moedas honestas. Seja a variável aleatória o número de caras obtidas. Podemos construir a função de probabilidade de $X$ da seguinte forma:

$X$ assume os seguintes valores:

-   $X = \left \{ 0, 1, 2 \right \}$

Temos que

$P(X = 0) = P(K,K) = \frac{1}{4}$

$P(X = 1) = P(C,K) + P(K,C) = \frac{1}{2}$

$P(X = 2) = P(C,C) = \frac{1}{4}$

Denotamos a função de probabilidade de $X$ por

$$
\begin{array} {c| c c c}
 \hline
  x_{i} & 0 & 1 & 2 \\
  \hline
  P(X=x_{i}) & 1/4 & 1/2 & 1/4 \\
  \hline
\end{array}
$$

# Questão 05

Uma distribuição de probabilidade é um modelo matemático que relaciona um certo valor da variável em estudo com a sua probabilidade de ocorrência.

# Questão 06

Sim, pois a distribuição de probabilidades pode ser representada por um histograma de probabilidades, similar ao histograma de freqüências aonde a escala vertical representa probabilidades, em lugar das freqüências relativas.

# Questão 07

Podemos utilizar de experimentos cujo resultados são tais que ocorre ou não ocorre determinada característica.

Como os seguintes exemplos:

1.  **Ao lançar uma moeda honesta:** o resultado ou é cara ou não (ocorrendo, então, coroa);

2.  **Ao lançar um dado honesto:** ocorre número par ou não (ocorrendo número ımpar);

3.  **Uma pessoa é escolhida ao acaso dentre 1000:** ou ela é favorável a um determinado projeto governamental ou não.

# Questão 08

Em estatística, um parâmetro **é um número que resume a grande quantidade de dados que podem derivar do estudo de uma variável estatística.** O cálculo deste número está bem definido, usualmente mediante uma fórmula aritmética obtida a partir de dados da população.

## Exemplo

Observando-se a população de uma cidade podemos obter como parâmetros a média das idades dos indivíduos dessa população, ou a proporção de homens e mulheres

# Questão 09

Temos os seguintes parâmetros:

-   $p$ que representa a probabilidade de sucesso, onde $0< p<1$

# Questão 10

f.p da distribuição de Bernoulli

-   $P(X=K)=p^{k}(1-9)^{1-k}, \ k \ \epsilon \ R_x = \left \{ 0,1 \right \}$

## Exemplo

### Problema

Considere uma urna contendo seis bolas azuis e quatro vermelhas. Qual a probabilidade de que retirando-se uma bola, essa bola seja azul?

### Solução

```{r}
#Número de bolas de cada tipo
bolasAzuis = 6
bolasVermelhas = 4

# Probabilidade de sucesso (retirar bola azul)
bolasAzuis / (bolasAzuis + bolasVermelhas)
```

# Questão 11

Podemos utilizar de experimentos que necessitamos saber o número de sucessos obtidos em $n$ ensaios independentes e idênticos de um experimento aleatório.

Como os seguintes exemplos:

1.  Sabendo-se que em uma urna existe seis bolas azuis e quatro bolas vermelhas, fazendo-se retiradas com reposição qual seria a probabilidade de retirar, no mínimo, duas bolas azuis
2.  Sabendo-se que na manufatura de certo artigo, um entre dez dos artigos é defeituoso qual seria a probabilidade de que em uma amostra casual de tamanho quatro não contenha nenhum artigo defeituoso

# Questão 12

Temos os seguintes parâmetros:

-   $p$ que representa a probabilidade de sucesso, onde $0< p<1$

-   $n$ que representa o número de ensaios total, possíveis de serem realizados

# Questão 13

f.p da distribuição Binomial

-   $P(X=K)= \binom{n}{k} \cdot p^k\cdot (1-p)^{n-k}, \ k \ \epsilon \ R_x = \left \{ 0,1,2,3,...,n \right \}$

## Exemplo

### Problema

Considere uma urna contendo seis bolas azuis e quatro vermelhas. Retire três bolas, com reposição, e defina a v.a. $X$ igual ao número de bolas azuis. Qual a probabilidade de sair no mínimo 2 bolas azuis?

### Solução

```{r}
#Número de bolas de cada tipo
bolasAzuis = 6
bolasVermelhas = 4

# Probabilidade de sucesso (retirar bola azul)
p = bolasAzuis / (bolasAzuis + bolasVermelhas)

# Número de ensaios
n = 3

# Calculando a probabilidade (Modelo Binomial)
# P(X >= 2) = 1 - P(X < 2) = 1 - P(X <= 1)
1 - pbinom(1, n, p)
```

# Questão 14

Em uma variável aleatória contínua o conjunto dos possíveis valores pode ser um intervalo ou um conjunto de intervalos.

Seja $X$ uma variável aleatória continua. A função de densidade de probabilidade $f(x)$ é uma função que satisfaz as seguintes condições:

$$
f(x)>0, \ \forall x  
$$

e

$$
\int_{-\infty}^{+\infty}f(x)dx=1
$$

## Exemplo

$X$ representa o consumo de combustível de um certo automóvel em Km/h

$$
f(x) = \left\{\begin{matrix} 
x-10, \ se \ 10 < x < 11, \\  
12-x, \ se \ 11 \leqslant x < 12, \\
0, \ cc.  
\end{matrix}\right.
$$

# Questão 15

Tomando como exemplo o seguinte cenário:

O tempo necessário para concluir um exame final em determinado curso universitário está distribuído normalmente com uma média de 80 minutos e variância de 100 minutos²

Temos como exemplo:

1.  Qual é a probabilidade um estudante concluir o exame em uma hora ou menos?
2.  Qual é a probabilidade de um estudante demorar entre 60 e 75 minutos para concluir o exame?
3.  Suponha que a classe tenha 60 alunos e que a duração do exame seja de 90 minutos. Qual o número esperado de estudantes que concluiriam o exame no tempo determinado?

# Questão 16

Temos os seguintes parâmetros:

-   $\mu$ que representa a média

-   $\sigma^{2}$ que representa a variância

# Questão 17

f.d.p da distribuição Normal

-   $f(x)=\frac{1}{\sqrt{2\pi\sigma^{2}}}e^{-(x-\mu)^2/2\sigma^2} , \ x \ \in \ \mathbb{R}$

## Exemplo

### Problema

Os depósitos efetuados em um certo banco durante o mês de janeiro são distribuídos normalmente, com média de \$10000,00 e desvio padrão \$1500,00. Um depósito é selecionado ao acaso dentre todos os referentes ao mês em questão. Calcule a probabilidade de que o depósito seja menor do que \$13000,00.

### Solução

```{r}
# parâmetros
mean = 10000 # Média
sd = 1500 # Desvio Padrão

# Calculando a probabilidade (Modelo Normal)
# P(X < 13000)
pnorm(13000, mean, sd)
```

# Questão 18

**1 - Definição do problema**

Antes de qualquer coisa, deve-se ter bem definido qual é o problema que deve ser resolvido por meio de análises estatísticas.

**2 - Planejamento**

Nesta etapa, deve-se estipular como será feita a coleta dos dados que irão compor o estudo. O trabalho a ser realizado depende do objetivo que se pretende alcançar. Deve-se ter um cuidado especial com a escolha das perguntas e a formulação delas, para que as respostas estejam dentro do que se espera. Vale ressaltar que, na maioria dos casos, dados internos e externos serão necessários.

**3 - Coleta de dados**

Essa é a etapa mais operacional do processo, ou seja, é a coleta de informações propriamente dita. A qualidade das fontes deve ser levada em conta, bem como a periodicidade da coleta. O estudo vai ser algo contínuo, periódico ou ocasional? Isso varia de acordo com o objeto de estudo.

**4 - Crítica dos dados**

Depois que as informações foram reunidas, é hora de verificar se há erros ou inconsistências que possam afetar o resultado final. Se os dados foram coletados por meio de questionários, por exemplo, deve-se verificar se as respostas obtidas condizem com a necessidade para o estudo.

**5 - Apuração dos dados**

Feita a triagem dos dados, o próximo passo é contabilizar e organizar tudo. Nesta etapa, é importante que tudo seja separado dentro de uma lógica que facilite o trabalho de análise. Aqui também pode ser condensado o que for mais relevante, o que vai ajudar na próxima etapa.

**6 - Apresentação dos dados**

As considerações levantadas com base na apuração dos dados serão transformadas em uma apresentação, que facilite o entendimento e a visibilidade. Ela pode ser tabular - focada apenas em números -, ou gráfica - utilizando tabelas e infográficos para deixar a leitura mais agradável.

**7 - Análise e interpretação dos dados**

A última fase é a mais importante e também a mais delicada. Neste ponto, tudo o que foi coletado, tabulado e apresentado será transformado em resoluções e insights que possam ser úteis na resolução do problema que foi definido na primeira etapa.
